臺灣高等法院臺南分院民事判決　91年度上字第194號
上　訴　人　乙○○
　　　　　　丙○○
右二人共同
訴訟代理人　林俊生　律師
複 代 理人　吳啟勳　律師
被 上 訴人　丁○○
訴訟代理人　鍾竹簧　律師
上列當事人間請求土地所有權移轉登記事件，上訴人對於中華民
國九十一年八月七日臺灣雲林地方法院第一審判決（九十年度重
訴字第一八○號）提起上訴，本院於九十四年二月二十二日言詞
辯論終結，判決如下：
    主    文
上訴駁回。
第二審訴訟費用由上訴人負擔。
    事    實
甲、上訴人方面：
一、聲明：求為判決：(一)原判決廢棄。(二)被上訴人應將坐落雲林
          縣斗六市○○段社口小段四０五地號土地，地目：雜
          ，面積：五二四．八七平方公尺之應有部分各四分之
          一移轉登記與上訴人丙○○、乙○○。
二、陳述：除與原判決相同者引用之外，補稱：
  (一)坐落雲林縣斗六市○○段社口小段四０五號（重劃前為一０
    一之三三、一０一之三五八）地號土地（下稱系爭土地），
    確係由訴外人己○○所出資購買，僅暫以被上訴人為登記名
    義人，故系爭土地係由己○○在世時，信託登記於被上訴人
    名義下：
    (1)系爭土地由訴外人庚○○○於民國（下同）五十一年十一
      月十五日，以買賣為原因，移轉登記於被上訴人名義下，
      於同年十一月十九日辦畢移轉登記，有土地登記謄本可稽
      ，被上訴人當時僅十一歲，無任何資力可購買土地。
    (2)系爭土地係己○○在世時所購置之財產，可由被上訴人分
      別於己○○在世時之七十六年二月十三日、八十一年間、
      九十年四月二十二日先後三次書立之覺書言明：「系爭土
      地確係父親己○○建置之業產」字樣即明。
    (3)系爭土地既係己○○向訴外人庚○○○購得，指定移轉登
      記被上訴人名義下，真正所有權人係己○○，被上訴人僅
      係登記名義人。系爭土地乃係己○○在世時，信託於被上
      訴人名義下，於己○○死亡時，信託關係終止，終止後發
      生之信託物返還請求權，應由繼承人即兩造及訴外人戊○
      ○共四人繼承，被上訴人為登記名義人，上訴人依信託物
      返還請求權請求移轉各自所有四分之一之應有部分。
    (4)信託法制定前，實務上認為信託行為，係指委託人授與受
      託人超過經濟目的之權利，而僅許可其於經濟目的範圍內
      行使權利之法律行為而言。其受託人取得信託財產之方式
      ，由委託人就自已所有之財產為移轉者有之；由委託人使
      第三人將財產移轉與受託人者有之；由受託人原始取得受
      託財產者亦有之，最高法院著有八十九年度台上字第二九
      三九號判決可資參照。又按所謂信託行為，乃委託人為自
      己或第三人之利益，以一定財產為信託財產，將之移轉於
      受託人，由受託人管理或處分，以達成一定經濟上或社會
      上目的之行為。受託人不特僅就信託財產承受權利人之名
      義，且須就信託財產依信託契約所定內容為積極之管理或
      處分。如委託人僅以其財產在名義上移轉於受託人，受託
      人自始不負管理或處分之義務，凡財產之管理、使用或處
      分悉由信託人自行辦理時，是為消極信託，除有確實之正
      當原因外，通常多屬通謀而為之虛偽意思表示，極易助長
      脫法行為之形成，殊難認其為之合法性（最高法院八十七
      年度台上字第二六九七號判決參照）。系爭土地於移轉登
      記於被上訴人名義時，被上訴人僅十一歲，無管理或處分
      系爭土地之能力，且土地仍由己○○夫婦耕種、使用、收
      益。故退言之，本件如無法認定係信託行為，性質上係屬
      消極之信託行為。應認被上訴人僅為系爭土地之登記名義
      人，系爭土地係己○○所遺留之財產，應由全體繼承人公
      同共有。
  (二)系爭土地於己○○逝世後，係屬兩造及訴外人戊○○公同共
    有，公同共有關係於八十一年間或九十年四月二十二日，被
    上訴人與上訴人及訴外人戊○○協議約定各有四分之一持分
    時已終止，公同共有關係顯已消滅。
  (三)依二份覺書，其上均載明：「此土地應屬母親乙○○及三兄
    弟丁○○、戊○○、丙○○等四人各持四分之一持分」之內
    容以觀，足證兩造及訴外人戊○○於上開覺書書立時，即將
    系爭土地，協議分割為每人各有四分之一。協議分割遺產，
    原非要式行為，就遺產之分割方法，於繼承人間苟己協議成
    立，縱令有繼承人未於書面上簽名蓋章，於協議之成立，亦
    不生影響（參照最高法院七十三年台上字第四０五二號判例
    ）。被上訴人所書立之覺書，固僅有丁○○蓋章，無上訴人
    乙○○及丙○○以及訴外人戊○○之簽名，其上均載明約定
    每人有四分之一之持分，顯有就該遺產協議成立分割方法之
    意思。上訴人即得依遺產分割協議，請求被上訴人依協議內
    容履行。又系爭土地既登記被上訴人名義下，於己○○逝世
    後無從辦理繼承登記，無需先請求辦理繼承登記後，再依遺
    產分割協議請求辦理移轉登記，併以明。
  (四)再退言之，被上訴人已簽立覺書予上訴人等及訴外人戊○○
    ，上訴人顯有請求被上訴人移轉登記系爭土地各四分之一應
    有部分之權利，被上訴人亦負有依覺書所記載之約定內容為
    給付之義務。前後二份覺書，有大同字樣之覺書係八十六年
    八月十三日製作，無大同字樣之覺書係九十年四月二十二日
    製作，依後約定推翻前約定之原則，上訴人得依無大同字樣
    之覺書之約定內容請求。
三、證據：援用原審所提証據。
乙、被上訴人方面：
一、聲明：求為判決：駁回上訴。
二、陳述：
　(一)系爭土地，係其父親己○○出資，於五十一年間購買，被上
    訴人先後曾於七十六年二月、八十六年八月、九十年四月間
    ，先後書立三分覺書之事實，並不爭執。
  (二)關於系爭土地是否己○○信託或借名登記與被上訴人：
　　(1)被上訴人登記系爭土地名義人時，僅十一歲，先父己○○
      居於法定代理人之地位，若與伊成立信託關係，則己○○
      代理被上訴人本人與自己成立信託契約，違反民法第一０
      六條禁止自己代理規定無效。又系爭土地自買受後迄今，
      先父己○○從未授與被上訴人積極管理或處分權限，信託
      內容如何，上訴人未舉証証明。
　　(2)己○○購買系爭土地時，農業發展條例尚未實施，農地買
　　　賣並不須自耕農身分始可，己○○本身為佃農，亦有自耕
 　　 能力，並無信託之原因，或借名登記之必要。若係借名登
      記，己○○在未過世前，為何未要求返還系爭土地，反要
      求被上訴人書立七十六年之覺書，讓二位弟弟有持分。至
      己○○逝世，若系爭土地屬遺產，四人直接立下分割協議
      ，共同簽名同意即可，卻一反常理由被上訴人單方出立，
      單獨與母親乙○○協議立覺書？又若係分割遺產之請求，
      乃處分行為，應再得訴外人戊○○之同意，上訴人未以全
      體繼承人為被告起訴，亦有未合。
  (三)依覺書請求部分：
    (1)系爭二份覺書（第三份覺書係節本而已），被上訴人僅承
      認上訴人對系爭土地有應有部分，若同意移轉登記，早已
      辦妥，何來糾紛。
    (2)被上訴人承諾願與母及兄弟共享，性質上屬贈與，且係有
      負擔者，因上訴人未履行後開二項償債或補償之負擔，爰
      撤銷贈與。
　　(3)上訴人丙○○以系爭土地為擔保，向斗六市農會貸款新台
      幣（以下同）伍佰萬元。其承諾由被上訴人以系爭土地其
      可得利益進行債務清償處分，有切結書可稽。上訴人丙○
      ○無力繳納本利，其代繳利息三十五萬五千多元，借款屆
      期無力清償貸款，被上訴人代繳本金四百九十九萬八千九
      百多元本息，此部分債務其若未解決，上訴人如何片面要
      求移轉土地持分。
　　(4)上訴人乙○○承諾將伊就系爭土地可得利益部分由被上訴
      人處理，以彌補被上訴人將自購之新莊市○○路十二之三
      號房地交上訴人丙○○出售之損失（二百三十萬元）。上
      訴人請求移轉土地應有部分，未依約補償被上訴人損失，
      亦有未合。
三、證據：援用原審所提証據，聲請訊問証人甲○○。
    理    由
一、上訴人起訴主張：系爭土地係兩造之繼承人己○○於五十一
    年購買，己○○信託或借名登記被上訴人名下，己○○於八
    十年十二月去世，信託或借名之法律關係消滅，系爭土地乃
    己○○之遺產，兩造於八十一年、九十一年四月間，成立遺
    產分割協議，被上訴人自應將系爭土地所有權應有部分各四
    分之一移轉登記予上訴人，又縱認兩造未成立分割遺產之協
    議，被上訴人書立覺書交付上訴人，依覺書之意思，上訴人
    亦得請求被上訴人移轉系爭土地之應有部分四分之一之權利
    ，爰求為判決命被上訴人移轉系爭土地應有部分各四分之一
    與上訴人等語。
二、被上訴人以：伊受己○○信託或借名登記系爭土地時，尚未
    成年，己○○係其法定代理人，己○○代理被上訴人與自己
    訂立信託或借名登記契約，違反自己代理而無效，系爭土地
    伊自始未獲管理處分權限，乃消極信託，亦屬無效，買受系
    爭農地當時，法令並無自耕農資格之限制，己○○本身係佃
    農，並無信託或借名之必要，系爭覺書乃確認系爭土地係兄
    弟共有之性質，係伊受母親之要求片面作成，非全體己○○
    之繼承人合意成立，覺書文義亦未承諾將應有部分移轉登記
    上訴人，並非分割遺產之協議，況八十六年伊書立覺書時，
    系爭土地仍屬農地，依法不得分割，縱認該覺書解釋為分割
    協議，亦屬無效，又上訴人乙○○同意彌補其損失二百三十
    多萬元，上訴人丙○○同意由被上訴人處理系爭土地其應有
    部分以償還由被上訴人代償之農會借款債務五百多萬元本息
    ，上訴人未處理上開債務前，自不得為本件請求等語，資為
    抗辯。
三、上訴人主張，兩造與案外人戊○○，係已故己○○之全體繼
    承人，己○○於五十一年間購入系爭土地（重測前地號為雲
    林縣斗六市○○段社口小段為一０一之三三、一０一之三五
    八號），登記被上訴人名義，己○○於八十年十二月十一日
    死亡，被上訴人曾於七十六年二月間書立覺書，承認系爭土
    地係己○○購置，兄弟三人應有部分各三分之一之事實，已
    據上訴人提出土地登記簿謄本二件、覺書二件（原審卷十二
    頁、五十七頁、本院卷三十六頁）及被上訴人所提出之戶籍
    謄本為証，且為被上訴人所不爭執，自應信為真實。茲上訴
    人主張，系爭土地係其被繼承人信託或借名登記予被上訴人
    ，該法律關係因被繼承人死亡而終止，系爭土地係被繼承人
    之遺產，兩造已協議分割遺產，伊自得請求被上訴人移轉系
    爭土地各四分之一，或依覺書之約定，伊亦有請求移轉之權
    利，被上訴人負有履行義務，被上訴人則否認上訴人主張，
    並以前開情詞置辯，是本件應審究者，乃被上訴人與己○○
    間就系爭土地成立何種法律關係，系爭土地是否係己○○之
    遺產？兩造就系爭土地有無分割協議？上訴人可否依覺書主
    張移轉其就系爭土地應有部分之權利？
四、經查：
  (一)按所謂信託行為，乃委託人為自己或第三人之利益，以一定
    財產為信託財產，將之移轉於受託人，由受託人管理或處分
    ，以達成一定經濟上或社會上目的之行為。受託人不特僅就
    信託財產承受權利人之名義，且須就信託財產依信託契約所
    定內容為積極之管理或處分。如委託人僅以其財產在名義上
    移轉於受託人，受託人自始不負管理或處分之義務，凡財產
    之管理、使用或處分悉由信託人自行辦理時，是為消極信託
    ，除有確實之正當原因外，通常多屬通謀而為之虛偽意思表
    示，極易助長脫法行為之形成，殊難認其為之合法性，最高
    法院著有八十七年度台上字第二六九七號判決可資參照。查
    系爭土地由己○○向訴外人庚○○○買受後，由庚○○○直
    接移轉登記於被上訴人名義時，被上訴人僅十一歲，顯無管
    理處分系爭土地之知識與能力，且事實上系爭土地至己○○
    死亡前，始終由己○○自行管理、收益，此為兩造所不爭執
    ，依上開說明，即令己○○與被上訴人就系爭土地成立信託
    關係，亦屬消極信託，應屬無效。
  (二)民法第一百零六條規定，代理人非經本人之許諾，不得為本
    人與自己為之法律行為。此乃學說上所謂自己代理禁止之原
    則，又本條之規定，於法定代理亦有其適用，最高法院著有
    六十五年台上字第八四０號判例。如前所述，被上訴人受登
    記為系爭土地之所有權人時，年僅十一歲（被上訴人係四十
    年十二月三十日出生，有戶籍謄本可按，原審卷三十八頁）
    己○○係其法定代理人，依上訴人主張，系爭土地係己○○
    信託登記與被上訴人，則己○○身兼被上訴人之法定代理人
    ，又為自己訂立信託契約，就信託法律行為之訂立，顯構成
    自己代理，而信託契約又非專為履行債務，而被上訴人當時
    又無完全行為能力，其本人無法就此自己代理為許諾之表示
    ，依上說明，雙方間就系爭土地之信託契約亦無效。
  (三)上訴人又主張縱使己○○與被上訴人之間，就系爭土地未成
    立信託契約，亦成立所謂借名登記之法律關係云云。按實務
    上所謂借名登記契約，係指借名人將自己購買之不動產或動
    產，以他人（出名人）之名義登記，但雙方間並無信託契約
    存在，登記名義人自始未負管理處分之義務，該財產之管理
    、使用、處分悉由借名人自行辦理之契約（最高法院九十一
    年台上字第一八七一號判決參照，詹森林著，借名登記契約
    之法律關係，台灣本土法學，第四十三期。），此項契約核
    屬無名契約，性質上與委任契約類同，應類推適用委任契約
    之規定。就本件而言，如前段所述，此項契約亦因己○○違
    反民法第一百零六條自己代理禁止之規定，借名登記契約仍
    屬無效。
  (四)又系爭土地，雖屬己○○生前買受登記被上訴人名義下，被
    上訴人雖抗辯，係己○○贈與之特有財產云云，但此為上訴
    人所否認。查：系爭土地若己○○係贈與被上訴人，則己○
    ○不會於生前之七十六年二月十三日，要求被上訴人書立第
    一份覺書，載明：「系爭土地…係父親建置之產業，兄弟三
    人均享有三分之一，立覺書人永無異議，並絕不得藉登記名
    義主張為私物…」（本院卷三十六頁），並由己○○乙○○
    於覺書上具名充當見証人，被上訴人書立第一份覺書時，已
    三十五歲，受有高中教育（本院卷六十六頁戶籍謄本），豈
    有不知該覺書之意思之理，再者依其主張，其於八十六年己
    ○○死亡多年後，又依乙○○之要求，再次書立內容相類之
    覺書（此份覺書則表明土地屬母親乙○○及三兄弟丁○○、
    戊○○、丙○○各持四分之一持分），依二件被上訴人書立
    之覺書，顯見被上訴人亦自始知悉，系爭土地雖係登記其名
    義，但非父親贈與其個人之特有財產，乃父親之遺產，被上
    訴人抗辯係其特有財產，與事實不符，尚無可採。其進而主
    張，覺書之記載含有其贈與上訴人各四分之一，且贈與附負
    擔，因上訴人未履行負擔，其已撤銷贈與云云，即不可採。
    上訴人主張，系爭土地係己○○之遺產一節，應堪採信。
  (五)上訴人主張，兩造間已就系爭土地成立分割遺產之協議，此
    為被上訴人所否認，上訴人據以主張兩造已協議分割遺產，
    無非係以八十一年（或八十六年）間被上訴人書立之覺書為
    証。惟查：
    (1)系爭土地原屬耕地，依覺書成立之日期，不論係上訴人主
      張之八十一年間書立（上訴人起訴狀或言詞陳述或偵查庭
      之主張，見原審卷第五頁、本院卷第一０八頁、本院卷第
      一四０頁起訴書），或被上訴人主張八十六年八月間書立
      （原審卷六十頁、七十六頁），依當時有效施行之修正前
      之農業發展條例第三十條之規定，耕地不得細分或移轉為
      共有，則上訴人主張，依覺書之記載，兩造已就系爭土地
      成立分割，全體繼承人應有部分各四分之一云云，縱令其
      主張為可採，因此項協議分割採現物分割，非變價分割，
      造成耕地細分且共有，違反上開法律之強制規定，協議分
      割應屬無效。
    (2)上訴人主張九十年四月間之覺書，亦有協議分割之意思，
      系爭土地已因法令變更，不受不能細分之限制云云。惟查
      ：
　　　上訴人所指九十年四月二十二日被上訴人書立（覺書上
        並無日期之記載）之覺書，事實上即係其自始主張，於
        八十一年間書立之覺書（本院卷一二二頁準備書狀之陳
        述），而上訴人始終主張該覺書係成立於八十一年己○
        ○死亡後不久，已見前段所述，上訴人於被上訴人抗辯
        若係該時間書立，則違反農業發展條例第三十條之規定
        ，無從認定係分割之協議後，乃預備性假設主張，謂該
        覺書係九十年四月二十二日由被上訴人書立，並主張此
        項事實，已經被上訴人自認云云，惟查：被上訴人所以
        為此項主張，乃係其提出另一張含有大同公司字樣並有
        押記八十六年八月十三日日期之覺書，欲以推翻上訴人
        於起訴書狀所提出之未載日期未有大同公司字樣之覺書
        （因二份覺書內容不同，有大同字樣覺書對被上訴人有
        利），並表明該未有大同字樣之覺書，乃係由八十六年
        含有大同公司字樣覺書節錄影印一部分後，由其蓋章交
        付上訴人作為貸款証明之用，被上訴人為此項陳述，係
        以推翻上訴人之事實上主張為目的，既為上訴人所自始
        否認（未引用），自不能認係所謂先行自認，而構成訴
        訟上自認，發生拘束法院認定事實之效果，況被上訴人
        係主張，之所以要再由八十六年八月十三日之大同字樣
        覺書節錄部分影印後，由被上訴人簽章，乃係因上訴人
        丙○○要向農會增貸七百萬元，要求書立以便交農會審
        核（原借貸五百萬元，欲加貸二百萬元）（本院卷一０
        八頁、一０九頁，原審卷九十七頁，雲林地檢署九十二
        年偵字第三七八號起訴書，本院卷一四五頁以下），依
        被上訴人前後陳述內容觀之，係以八十六年大同字樣之
        覺書真正為前提，始有所謂節本之產生，而上訴人自始
        主張，八十六年大同字樣之覺書係偽造，依其主張，偽
        造之正本（或原本）又如何能發生真正之節本，故被上
        訴人此項陳述，應全體通盤觀察，不能單純擷取一段陳
        述，而主張已生自認之效力，依被上訴人陳述事實整體
        觀之，其係主張上訴人提出之未押記日期之覺書，係因
        增貸目的自八十六年覺書節錄之節本，自不能認係對八
        十六年間書立之覺書重新成立新覺書。既係八十六年覺
        書之節本，自不能發生所謂新約變更代替舊約之效力。
      況且，依覺書內容：「此土地應屬母親乙○○及三兄弟
        等四人各持分四分之一，若要處理該土地決定權，必由
        各持分人共同處置同意後，才得變賣處理，立覺書人不
        得私自處理聲明．．．」（原審卷第十二頁），並無隻
        字提起四人合意分割，反足認定，須四人共同處置始可
        ，再者，由最後一句「立覺書人不得私自處理」，亦堪
        認定，此份覺書係被上訴人片面作成，交由被上訴人保
        管，以便作為上訴人日後保障之用，若係全體共有人有
        協議分割之意思，以上訴人受大學教育，當時又急須金
        錢週轉，豈有不直接要求分割登記之理？是系爭覺書，
        不能資為認定全體繼承人已協議分割系爭遺產之証明。
    (3)未按共有物之協議分割，係以消滅共有物之共有關係為目
      的，協議分割應由全體共有人參與協議訂立，方能有效成
      立。並須全體共有人均依協議分割契約履行，始能消滅共
      有人間之共有關係，該契約所訂分割方法，性質上為不可
      分，故共有人中之一人或數人提起履行協議分割契約之訴
      ，其訴訟標的對於共有人全體必須合一確定，應以其他共
      有人全體為被告，於當事人適格始無欠缺，且其應受判決
      事項之聲明，應為命兩造按協議分割契約所訂方法協同辦
      理分割登記，不得僅命被告就原告自己分得部分協同辦理
      分割登記。（最高法院九十一年六月四日第四次民事庭決
      議）。本件退言之，縱認兩造間就系爭己○○之遺產，已
      成立協議分割，則依上開說明，上訴人請求被上訴人履行
      協議分割，亦屬必要共同訴訟，上訴人未將繼承人之一之
      戊○○一同列為原告或被告，一同起訴或被訴，於當事人
      適格亦屬欠缺，本院曾就此加以闡明，上訴人猶認不生當
      事人不適格問題，其請求亦屬欠缺權利保護要件。
  (六)上訴人又主張，此項覺書，性質上係被上訴人同意移轉之契
    約云云，此為被上訴人所否認，惟查：系爭土地既係兩造及
    訴外人戊○○之公同共有之遺產，依民法第一千一百五十一
    條規定，在分割遺產前，係四人公同共有，上訴人主張於八
    十一年間四人已成立分割協議，既因違反法令規定而無效，
    已見前述，則系爭土地仍屬公同共有，依民法第八百二十八
    條第二項規定，公同共有物之處分，應得公同共有人全體之
    同意，系爭覺書，係由被上訴人片面書立交付上訴人充為日
    後証明之用，已如前述，既未經全體共有人共同為之，亦不
    生效力。上訴人自無從本於無效之覺書（契約）請求。
五、從而，上訴人本於信託或借名契約終止後之法律關係，或協
    議分割遺產契約、覺書（契約）之法律關係，請求命被上訴
    人將雲林縣斗六市○○段社口小段四０五地號土地之應有部
    分各四分之一所有權移轉登記與上訴人，為無理由，不應准
    許。原審為上訴人敗訴之判決，並無不合。上訴意旨指摘原
    判決不當，求予廢棄改判，為無理由，應予駁回。
六、據上論結，本件上訴為無理由，依民事訴訟法第449條第1項
    、第78條、第85條第2項，判決如主文。
中　　華　　民　　國　　94　　年　　2 　　月　　24　　日
                  民事第五庭    審判長法　官　張世展
                                      法　官　王浦傑
                                      法　官　吳上康
上為正本係照原本作成。
如對本判決上訴，須於判決送達後廿日內向本院提出上訴狀，未
表明上訴理由者，應於上訴後廿日內，向本院提出理由書。
中　　華　　民　　國　　94　　年　　2 　　月　　25　　日
                                      書記官  易慧玲
                                                  J
